【裁判字號】    97,勞訴,47
【裁判日期】    981020
【裁判案由】    給付工資 等
【裁判全文】
臺灣高雄地方法院民事判決              97年度勞訴字第47號
原      告  丙○○
訴訟代理人  劉思龍律師
被      告  台新銀行股份有限公司
法定代理人  乙○○
訴訟代理人  柯淵波律師
            戊○○
上列當事人間請求給付工資等事件，經本院於民國98年9 月29日
言詞辯論終結，判決如下：
    主      文
被告應給付原告新台幣貳拾參萬玖仟玖佰貳拾元及自民國九十七
年四月四日起至清償日止按週年利率百分之五計算之利息，並應
自民國九十七年三月一日起至九十九年十月三十一日止，按月給
付新台幣伍萬玖仟玖佰捌拾元，且依序自當月十七日起至清償日
止按週年利率百分之五計算之利息。
原告其餘之訴駁回。
訴訟費用由被告負擔五分之四，餘由原告負擔。
本判決關於原告勝訴部分，於原告以新台幣柒拾貳萬元供擔保後
得假執行，但被告如以新台幣貳佰壹拾伍萬玖仟貳佰捌拾元為原
告供擔保後，免為假執行。
原告其餘假執行之聲請駁回。
    事實及理由
一、本件原告起訴主張伊自民國80年12月l 日起即於被告處任職
    ，自94年5 月23日至11月2 日擔任北高雄分行證券收付處資
    深覆核專員，94年1l月3 日至96年l 月24日擔任苓雅分行二
    樓理財專櫃資深覆核專員，96年l 月25日至96年l0月12日止
    則擔任苓雅分行一樓營業廳經理，而伊自84年起迄95年止之
    「年度考核」及「第一至第四季考核」等第均為3 以上，且
    96年上下半年均列優秀行員之一，業績表現積分亦均領先同
    行員工，惟被告於2007年上半年考核，竟以莫須有之虛構事
    實，將伊之考核等第評為5 等第，並於96年10月l2日即以伊
    不能勝任工作為資遣原因而片面違法終止兩造間之勞動契約
    ，而被告所指特殊事項紀錄等事由，此或係伊為保護自身權
    益而保全證據、一再遭受主管不公平待遇而為，或課程為下
    班時間、未依總行指示原則召開之夕會故未參加，或均係與
    事實不符之莫名指控，其評等係出於與伊早有過節之主管的
    主觀恣意判斷以藉機濫權報復，伊無論在客觀上之能力、學
    識、品行及主觀上忠誠履行勞務給付義務等具體情節上，均
    無被告所謂不能勝任工作之資遣事由，況雇主之終止勞動契
    約，基於保護勞工權益之立法本旨，應須於其使用勞動基準
    法所賦予保護之各種手段後仍無法改善之情況下始得為之，
    而被告將伊資遣時公司內仍有諸多伊足以勝任之其他適當職
    缺可供安排，被告卻拒不為之，其終止自不符「解僱最後手
    段性原則」而非適法，該資遣行為自因不合法令而屬無效，
    兩造間之僱傭關係自仍存在，而被告既係非法將伊資遣，且
    不准伊繼續上班工作，伊亦無再行補服勞務之義務且仍得請
    求應得之報酬，而伊原每月薪酬包括本薪新台幣（下同）58
    ,180元、伙食津貼1,800 元，且每年均固定發放2 個月春節
    獎金，計至97年2 月底止，被告計已積欠工資239,920 元，
    另伊於遭資遣前已加班434 小時，依法被告應給付伊加班費
    142,413 元，為此乃依勞基法所定提起本訴，並聲明求為判
    決：(一)、被告應給付原告505,205 元及自起訴狀繕本送達之
    翌日起至清償日止，按年息5%計算之利息；(二)、被告應自97
    年3 月l 日起至99年10月31日止，按月給付原告59,980元，
    並依序自當月l7日起至清償日止，按年息5%計算之利息；(三)
    、被告應自98年2 月1 日起至民國99年2 月l 日止，每年給
    付原告116,360 元，並依序自當年2 月l7日起清償日止，按
    年息5% 計算之利息；(四)、願供擔保請准宣告假執行。
二、被告則以原告於96年上半年乃有擅自影印公司客戶資料攜帶
    回家、未經准假擅離職守、言行不檢侮辱主管及同事、恐嚇
    同事、擅自抽取並隱藏客戶意見表、未經准假拒不參加公司
    例行會議、上班時間辱罵公司保全員而造成同仁不合及客戶
    對公司觀感不佳等特殊（不良) 事項紀錄及平時工作行為表
    現，經年中評核時評定總分為倒數第2 名而被評為「五等級
    」，而原告之主管庚○○於評定後，亦曾積極為之協調安排
    適當職缺，卻遭原告拒絕到任，在斯時並無其他適合調任之
    職缺的情形下，基於其工作表現考核績效不佳，且屢違工作
    規則與服務作業規約，並涉有妨害公司營業祕密及損害公司
    信譽等行為，其對於團隊和諧之破壞及消極抵制等作為均顯
    示其於能力、品行及忠實履行義務之各項表現均無法達成伊
    透過勞動契約所欲達到客觀合理之經濟目的的情形下，伊不
    得不依所訂「績效評核暨獎金核發辦法」第16條規定及勞基
    法第11條第5 款規定，認原告對所擔任之工作不能勝任而予
    資遣，並依勞基法等相關規定給予原告1,001,769 元之資遣
    費，伊之終止兩造勞動契約自屬適法，兩造間之關係自已消
    滅，又原告固另請求伊應給付其最後任職期間之加班費云云
    ，惟銀行業為勞基法第30條之1 所定中央主管機關指定適用
    勞基法第30條之1 之指定行業，故原告於進入銀行業工作時
    ，應已知悉並應遵重該業之特性，而伊每日日結點庫關庫雖
    時間不定，但基於銀行員之責任制，於不違反勞基法第30條
    之1 規定下，並無所謂延長工作時間而茲生延長工資之情事
    ，況依據伊所訂定「差假管理辦法」第14條規定，員工每日
    應於加班前登錄加班申請，並經單位主管確認同意始得加班
    ，而原告自91年5 月以後( 除94年10月外) 即未有申報加班
    之紀錄，其於本件請求之96年3 月16日至7 月10日期間加班
    費，係其於事後即96年5 月28日才送登錄，則其既未依規定
    於每日加班前登錄加班申請，亦未經單位主管確認同意，且
    其主張依金庫日誌上載「關庫時間」亦無法顯示其係因何事
    加班、是否真有加班之事實、加班時數等情，伊自無法同意
    支付原告此期間之加班費，原告並不得於遭資遣後再向伊請
    求等語置辯，並聲明求為判決駁回原告之訴及假執行之聲請
    ，如受不利判決，且願供擔保請准免為假執行之宣告。
三、兩造不爭執之事項：
  (一)、原告自80年12月l 日起任職於被告，自94年5 月23日至11
      月2 日擔任北高雄分行證券收付處資深覆核專員，94年1l
      月3 日至96年l 月24日擔任苓雅分行二樓理財專櫃資深覆
      核專員，96年l 月25日至96年l0月12日止則擔任苓雅分行
      一樓營業廳經理。
  (二)、原告自84年起迄95年止之年度考核及第一至第四季考核等
      第均為3 以上，而其於2007年上半年考核則被列5 等第，
      並由被告於96年10月l2日以原告不能勝任為資遣原因而終
      止勞動契約，並發給原告資遣費1,001,769 元完畢，原告
      於同年月18日乃向主管機關高雄市政府勞局提出勞資爭議
      調解申請惟調解不成立。
  (三)、原告遭資遣前之每月薪資為本薪58,180元、伙食津貼1,80
      0 元，每月固定於當月16日發放，每年春節前被告並均固
      定發放2 個月春節獎金。
  (四)、確認兩造間之關係為僱傭關係而非委任。
  (五)、被告就原告於2007年上半年考核列為5 等第之理由為如卷
      第188 頁所示事項，並以原告有擅自影印公司客戶資料攜
      帶回家、未經准假擅離職守、侮辱主管等特殊事項而認其
      不能勝任予以資遣。
  (六)、被告「差假管理辦法」第14條乃規定：「員工每日應於加班
      前登錄加班申請，並經單位主管確認同意始得加班。」
四、本院就兩造必要爭點所為之判斷：
  (一)、被告以原告有不能勝任之事實終止兩造間之勞動契約是否
      適法？
  (1)、原告於考核前是否有被告所指如卷第188 頁所示之考評情
      事？
      被告主張原告於96年上半年考核列為5 等第之理由為如卷
      第188 頁所示事項（1.96.4.2-96.4.4 排休(4/5-4/8為連
      續假期) ，當時行內同仁l 位產假、l 位離職，人力尚未
      遞補之下堅持休假，影響作業運作。2.96.4.13 晨會開始
      時尚在吃早餐，會議主席英冠會議中請同仁們配合8:30開
      會時勿吃早餐以利晨會進行，造成淑萍不悅，會後質問英
      冠處理方式對她為何沒有彈性，英冠認為這是對事不對人
      ，而且是大家彼此尊重，因雅玲幫英冠答話，事後雅玲聲
      稱淑萍找她，問雅玲為什麼那麼雞婆? 為什麼不接她的電
      話? 為什麼不跟她講話? 雅玲回答" 無話可講" 後來淑萍
      以言語辱罵她並發一封mai1給她，收件者為" 背信忘義者
      ”。3.96.5.14 淑萍告知即將離職同仁麗凰她將看不到好
      戲，有關開夕會及加班費事宜，不能將這些話告訴主管，
      否則要騷擾她。4.96.5.16 未參加分行在職訓練課程也未
      知會主管即下班。5.96.5.l7 詢問淑萍昨日為何未上課?
      李: 夕會是夕陽開的會，不是晚上開，有加班費嗎? 上課
      一非正式通知，且未計入訓練記錄，可以請加班費嗎?
      講師專業嗎?6.96.5.17未知會主管即自行抽取(l5: 23 先
      將意見箱放置其座位底下，營業結後以搖晃方式取) 客戶
      意見箱內意見表，待主管詢問才交出。7.96.5.17 未參加
      夕會也未知會同仁即離行。8.96.5.24 主管晨會宣導同仁
      不應給客戶任意承諾，避免無法實現時造成客戶不滿，還
      有客戶查貸款餘額應轉由挽留窗口，不宜直接提供，會後
      淑萍撥線給加朗說: 專業不是爭來的，需要鬥的你死我活
      嗎?9.96.5.25經理請代班保全藍先生幫忙注意行舍安全及
      營業廳狀況，下班時藍先生聲稱當天營業中他看等待客戶
      比較多，故幫忙引導客戶使用ATM ，第一次時淑萍叫他做
      好自己的工作就好，兩人言語間淑萍叫他去死，他以為淑
      萍跟他開玩笑，所以不以為意，第二次時也叫他去死，他
      想說開玩笑於是回笞她說" 我去死、我去死" ，當第三次
      引導客戶使用時，淑萍質問他到底聽懂不懂，藍先生回答
      " 我只聽經理的" 不理她就離開。10. 主管發現淑萍中午
      用餐時間都將近1 小時，於是詢問她李: 依據勞基法規定
      工作4 小時休息l 小時。11. 據幾位同仁聲稱淑萍曾向她
      們表示要專員受到懲處，然後她也不想待了，但要看公司
      怎麼談，還有加班費要一併清算。12. 淑萍曾問同仁：你
      知道什麼人最可怕嗎? 閒閒的人），而此諸事實則經均已
      自被告離職之證人丁○○、甲○○到庭具結證稱：「（問
      ：對於原告丙○○於台新銀行考評時中有一筆，你為會議
      主席，而當時丙○○正在吃早餐，當時你有制止他，不要
      吃早餐，而當時原告不高興等，關於此件事是否為真？）
      是真，因為我們每週都有不同的人當主席，那周是我擔任
      主席，是八點半要開晨會，開會之前會有精神談話，那時
      已經八點半，全部的人都已經就定位，就只有原告還在吃
      早餐，後全部的人都在等他壹個人，後於開會的時候，我
      有宣導希望可以在開晨會之前可以將早餐吃完，不要讓大
      家等，當時原告有比較大的反應，有門，他說為什麼其他
      的人發生這樣的事情的時候，並無遭到制止，我說我是針
      對我個人部分，因為我當主席，至於別人是如何維持秩序
      ，是別人。（問：提示卷附證十一，該表有哪些是你親自
      看過或聽到的？）圈圈的第四個，就是關於在職訓練部分
      ，我都沒有看到他，關於第七點，未參與夕會部分、倒數
      第三點用餐時間未準時、第六點未告知主管自行抽取意見
      箱及相關資料。」（丁○○）、「（問：是否有幫證人丁○○就本事件發表意見？）對。當時我作業務主管，公司
      是八點半上班，我們並無固定打卡的時間，就是在這之前
      可以用餐、整理服裝儀容等，作自己的事情，當天的情形
      ，就是所有的人都在大廳等原告吃完早餐，原告吃完之後
      ，開會的時候有說，希望大家早點用完早餐，可以準時開
      會，並沒有針對個人，且在整個開會過程中，並沒有提到
      原告的名字，等到開完會之後，原告非常生氣，我有告訴
      原告說不要想太多，這件事情不是針對個人，只是針對事
      情，那時因為快要到九點，已經要到營業時間，大家都很
      緊張。（問：提示卷附證十一，關於此部分有何是你親自
      看到或聽到？）大部分都有，我直接說沒有的部分，就是
      九十六年五月二十四日那件事情我不知道（即第八點）、
      倒數第二點（即11點）其他我都知道，那時我是主管，同
      仁受到委屈時會找我講，我們只是中間安撫同仁的情緒。
      （問：原告發給你的「伊媚而」是否單獨發給你的？）是
      。（問：單獨發給你的內容為何上面主管會知道？）他當
      時好像是對我指責我不應該管閒事，認為我沒有站在他的
      那邊，且那時他與公司已經有糾紛了，又當時有些同仁反
      應說原告對他們有某些壓力，所以我那時有向我有向我的
      主管說原告對我很不諒解，我已經有發「依媚而」給原告
      ，並將原告給我「依媚而」轉給主管。」（甲○○）等語
      在卷（98年3 月17日言辯筆錄），亦經證人己○○到庭證
      陳：「（問：九十六年五月二十四日原告是否有打內線電
      話給你稱「專業不是爭來的，需要鬥的你死我活嗎」等語
      ？）有。（問：何種情況告訴你這些事情？）是那天在開
      晨會的時候，主管有說行政上面要注意的事項，不知什麼
      原因，原告就打電話給我。那天如果沒有記錯的話，主管
      宣導說，如果客戶要求金額確定書，不要馬上開立證明，
      要等到確認無誤之後，再由大出納那裡開立，其中並沒有
      講到原告的什麼事情，可能是原告以為是在講他。（問：
      請求提示證十一，是否有親自見到或聽到之事實？）第二
      點、第五點、第七點、第九點。」等語明確（98年4 月28
      日言辯筆錄），而證人丁○○、甲○○均已自被告處離職
      ，其等應皆已無因職務考量而須故為偏頗被告之情，且其
      等亦無須於離職後故為編排原告之是非而為於其不利證言
      之必要，而其等原均與原告同處工作，或為各該事實之主
      角，以其等親身經歷，所述內容應符事實而堪採信，另證
      人己○○與證人丁○○、甲○○所述內容亦有部分重疊之
      處，所述亦應可為採信，則上開考評內容之12點中，除其
      中之11點並無相關證明外，餘之事實應均堪認為真實，原
      告所辯尚無足採。
  (2)、原告是否有擅自影印公司客戶資料攜帶回家、未經准假擅
      離職守、侮辱主管等特殊事項？
      本件被告主張原告有於96年1 月25日因職務調動爭議而影
      印部分客戶資料攜帶回家、96年5 月16日「消金高手」課
      程未參加也未告知主管即離行、近期夕會未參加即離行下
      班、96年5 月28日下午4 時40分溝通時問庚○○協理「你
      到底想怎樣，你會不會累啊？」、庚○○協理問如果當櫃
      員願不願意？」時回答「無意見，也不敢有意見」等情，
      業據其提出特殊事項紀錄表等件為證（卷一186、187頁）
      ，而原告於此除於其發生原因（客戶資料攜回係因於1月
      22日遭庚○○違法調職，為澄清自己並無主管所指缺失始
      先進行必要之搜證；課程係在下班時間且無實益，而夕會
      係主管未依總行指示原則召開，無法用餐亦不給付加班費
      ；庚○○違反調動原則將原告十一職等主管職降為門口接
      待員，仍執意逼迫原告選擇當櫃員或資遣）存有爭執外，
      對此結果之事實並不為爭執（97年12月26日陳述意見狀）
      ，堪信原告此部分事實之主張為真實，惟其起因為何既有
      爭執，於此充作解僱原告之法定事由時，自仍須加以審斷
      始符公允。
  (3)、被告以上開事實列原告之上半年考核為5 等第是否有當？
      查原告上半年考核列為5 等第之經過，此經考核人即證人
      庚○○、黃麗錦到庭證陳：「（問：你們考評如何考的？
      ）就是半年考壹次，一年考兩次，依據薪資獎懲辦法，並
      且依據特優、優等第，這些等第是依據公司比例100 個人
      取出百分比，當年原告是在壹佰個人排到後面，理由是在
      團隊裡面他很難溝通，且經常會影印客戶資料回去，但是
      他是說他要保護自己，但是這部份是要經過上級同意的。
      （問：對於主管評之後有無再給員工？）一般自評完之後
      不會再給員工看，就直接到上面主管看。所以主管考完之
      後就沒有給員工看，只有告訴員工缺失在那裡，原告是壹
      個自我意識很強，所以那時要調動時，有詢問過經理，沒
      有經理願意接受。平日這些情形我們都有作紀錄，就是行
      員特殊紀錄表，這是在發生的時候就記載，當時也有拿給
      他看，但原告都不願意承認，所以都沒有簽名。（問：你
      們考評之部分，如何考的？）自評完之後，那是有分兩部
      分，一部分是個人行為，就是在團隊裡面是否與人相處愉
      快，經理送到我這邊，我作確認，瞭解之後給上面看。（
      問：這些是最後考核時一起作業？）就是從分數排到100
      名。（問：有無開考評會？）沒有。考評會是壹個人資小
      組，那是總行到最後。（問：最後就出壹個考評內容？）
      是。（問：主管考評有無要附理由？）總行是依據第一名
      去排，所謂理由就是上面成績登記，當時原告不願意簽名
      ，因為他不認為有這樣事實。」（庚○○，97年12月12日
      言辯筆錄）、「（問：有關原告之考評經證人鄭乾樑證述
      是否依照這個事由？）是的。這是我們根據他平日的表現
      。（問：這些紀錄如何來的？）這些是根據同仁，有的我
      ，有的是同仁向我報告原告的行為。」（黃麗錦，98年1
      月13日言辯筆錄）等語，而被告就其所屬員工之績效考核
      則訂有「績效評核暨獎金核發辦法」，其中就員工績效評
      核權限乃定以「其他人員由其直屬主管初核，經一級單位
      主管複核，金控總經理核定」（第5 條第3 項），評核內
      容則分為「目標達成及職場行為二類，其評核比重為管理
      職目標達成60% 、職場行為40% 」（第6 條第1 項），績
      效等第分配原則為「目標達成與職場行為之得分經加權後
      加總即為績效總分，同一單住之員工依績效總分高低進行
      排序，並依分配比例表分配各員工之等第（1 等10% 、2
      等15% 、3 等67% 、4 等5%、5 等3%」（第7 條），管理
      職之職場行為評核項目則列有「顧客導向、公司導向、專
      業、創新與問題解決、政策支持與維持、計劃及執行、領
      導、員工發展、溝通、人際關係」等項（個人績效目標管
      理表），亦有上開辦法附卷可憑（卷一第176 頁），另原
      告就上開考評內容之12點中，除其中之第11點外，餘之事
      實應均為真實亦如上述，而員工之考核原為雇主基於其對
      於企業經營、生產組織所擁有之主導權而來，此權限原具
      有相當之正當性，在其考核之對象事實上亦應具有其專業
      特性及企業本身之考量，於某程度內，雇主自應具一定之
      裁量權限或判斷餘地，惟為適當保護勞工之權益，非企業
      經營專業之法院為介入時，於此應僅得就其程序或形式上
      是否顯有瑕疵，及雇主之裁量是否有牴觸法律強行或禁止
      規定、權利濫用、平等待遇等原則而為審查，今被告就其
      所屬員工之考核既定有上開辦法為據，而原告之前開考核
      結果亦確經其主管黃麗錦登錄「特殊事項記錄表」等事由
      為初核後，再經一級單位主管庚○○為複核始送總經理核
      定，其程序自均無違於上開規定，且原告於該考核時期經
      查既確有前諸考評內容之11項事實，以之職場行為在公司
      導向、政策支持與維持、溝通、人際關係等項均有未當之
      舉，其主管為如是之考核，衡情亦應無濫權之情事，被告
      列原告為5 等第之考核即應認屬有當。
  (4)、被告得否以原告所為業符其頒「績效評核暨獎金核發辦法
      」規定而為資遣？
      原告於系爭考核前確有被告所指11項之考評情事，且被告
      以上開事實列原告之上半年考核為5等第亦屬適當已如上
      述，是原告所為，於形式上確符被告所頒「績效評核暨獎
      金核發辦法」之第16條所定「員工年中或全年考核成績經
      評為5等或連續兩年全年度考核經評等為4等者，本公司得
      予資遣」之條件，惟上開辦法係屬被告所頒之工作規則，
      其如欲以此為終止事由，自須符勞基法第12條第1項第4款
      所定之「情節重大」，且亦應自知悉其情形之日起30日內
      為之始得為之，然該條所謂之「情節重大」者，應係指因
      該事由導致勞動關係進行受到干擾，而有賦予雇主立即終
      止勞動契約關係權利之必要，並且受僱人亦無法期待雇主
      於解僱後給付其資遣費者，蓋若某事由之發生，並不導致
      勞動契約關係進行受到干擾、有所障礙，則雇主即無據以
      解僱之正當利益，因雇主得不經預告終止勞動契約之事由
      所生勞動契約關係之干擾，應致雇主有立即終結勞動契約
      關係之必要，並以無法期待雇主於解僱後給付資遣費為限
      。再者，勞動基準法第12條之規定具強制性質，其目的兼
      有保障勞工、限制雇主解僱之權限，是雇主不得因勞動契
      約之約定而擴張其解僱權限，亦不得藉由工作規則擴張其
      權限。準此，若勞動契約約定或工作規則規定雇主在特定
      情形得解僱勞工，該約定或規定應僅限於勞動基準法第12
      條所定範圍內有效，亦即勞動契約或工作規則所定某情況
      為「情節重大者，雇主得予解僱」，其認定非屬雇主之裁
      量權，而應依勞動基準法第12條第1項第4款規定，依客觀
      情事判認之，今原告雖有上開情事，然其所涉者多為人際
      關係事項，或法定下班時間後勞工須否無償留下參加訓練
      之適法性爭議，此之瑕疵是否已達導致勞動關係進行受到
      干擾，而須賦予雇主立即終止勞動契約關係權利之必要，
      並且受僱人亦無法期待雇主於解僱後給付其資遣費之程度
      實非無疑，況此距被告資遣原告者亦早逾30日之期間，被
      告自不得逕執此而為終止兩造勞動關係之依據。
  (5)、勞工不能勝任工作之要件，於勞基法上應為如何之定義始
      符立法意旨？
      按勞工對於所擔任之工作確不能勝任時，雇主得預告勞工
      終止勞動契約，勞動基準法第11條第5款定有明文，而我
      國勞基法係基於鼓勵終身雇用制之思想而立法，此觀勞基
      法第57條關於勞工工作年資之規定自明，故雇主對於勞工
      關於工作知識及能力之提昇，應負有教育或改善之義務，
      勞工工作能力一時或輕微之不足，應不足以構成雇主資遣
      勞工之條件，且勞基法第11條之前4款乃係「經濟性解僱
      」、「整理解僱」或「資遺」，而企業因歇業、轉讓、虧
      損等事由而須終止勞動契約時，為保護無辜勞工乃規定雇
      主須預告並支付資遣費，此諸事由均屬不可歸責於勞工之
      事由，其情節與同法第12條所規定雇主得因可歸責於勞工
      之事由，不經預告終止勞動契約者不同，是依同理作體系
      解釋時，該條第5款之不能勝任者，亦應係指不可歸責於
      勞工之事由而言，故勞基法就勞工不能勝任工作判斷基準
      ，至多除勞動契約之特性特別強調勞工提供勞務之主觀態
      度或勞雇間之信賴關係時，如勞工未盡主觀能力將使其勞
      務喪失意義或無法期待一合理之雇主繼續該契約者外，應
      認係指勞工之學識、能力、技術在客觀上不能勝任其工作
      ，而不包括勞工主觀上不能勝任者較為適當，縱認於此應
      採主客觀兼容之說（即勞工主觀上「能為而不為」，「可
      以做而無意願做」，違反勞工應忠誠履行勞務給付之義務
      者亦屬之），惟基於憲法第15條工作權保障之價值判斷，
      要求雇主於可期待繼續該勞動關係之可能性（以企業經營
      上事由解僱時，係為企業之合理經營而將其人員裁減至其
      實際需要的程度; 在勞工人身方面之事由時，係因勞工無
      法提出合乎契約約定之勞務、契約目的無法達成時，以免
      除其將來之經濟上之負擔為目的; 在以勞工行為為由時，
      係藉由解僱防止將來違約情事之繼續發生為目的）的範圍
      內，捨最後、無法迴避，不得已之解僱手段而採用對勞工
      權益影響較輕之措施如懲戒等，應為考量企業經營自由與
      保障勞工權益間之較佳平衡。
  (6)、原告所為是否符合勞工不能勝任工作之客觀要件？
      原告於系爭考核前確有被告所指11項之考評情事而符合被
      告所頒「績效評核暨獎金核發辦法」第16條規定得予資遣
      情事，且其除發生之前因外，亦有擅自影印公司客戶資料
      攜帶回家、未經准假擅離職守、侮辱主管等特殊事項均如
      前述，惟原告自84年起迄95年止之年度考核及第一至第四
      季考核等第均為3以上業為前述，而原告於91年8月間參加
      財團法人台灣金融研訓所「第406期稽核人員研習班」時
      ，其學員筆試成績為全班第一名，93年第一季曾獲頒被告
      「卓越服務獎」，96年4至8月在苓雅分行KPI業績表現積
      分均領先同行員工，且其在被告於96年5月9日個金企畫處
      服務品質部所公布之「96年第一季秘密客分行查核成績公
      告」中，名列苓雅分行2位表現優異行員之一，同部於96
      年12月公布之「2007.12/第七期電子報」，原告亦列全公
      司4位「提案執行獎」效益第2名之優秀行員之一，此有被
      告人力資源處考核記錄查詢、財團法人台灣金融研訓所九
      一金業一字第11044號函、卓越服務獎照片、KPI業績表、
      96年第一季秘密客分行查核成績公告、2007.12/第七期電
      子報等件在卷可憑，另原告自95年4月13日起至96年4月27
      日止，就會計處理、存款業務、存摺存款、分行業務專員
      、存款相關服務業務及代理業務等乃稽核出諸多缺失，並
      經主管認應加強辦理控管，惟其即係因此常常無法與人相
      處又難溝通，然其於任職期間均未曾受任何懲處或書面警
      告等情，此有作風險自評暨自行查核報告書等件在卷足稽
      （卷一第178-185頁）並經證人庚○○證述在卷，又庚○○原欲將原告調任台中分行時，該分行經理辛○○乃認原
      告之前做過稽核，如作內部控制的作業經理並不會有不適
      任之情形，故同意原告調任乙情，亦經證人辛○○到庭證
      述在卷（98年6月26日言辯筆錄），是依原告之上開服務
      記錄，其在96年度以前之表現實係非常優異，且為系爭考
      核前及遭資遣前，亦為服務之苓雅分行表現優異行員二者
      之一，並為全公司評核之優秀行員之一，業績表現積分亦
      均領先同行員工，而其於任職期間復未曾有無任何得遭懲
      處之瑕疵，且他行經理就其能力亦認並無不能適任作業主
      管工作之處，故其學識、能力、技術上，自均無任何不能
      勝任其工作之情事，而其因認真執行稽核工作之態度固因
      此導致同行員工難以接受或與之相處、溝通，然此應係稽
      核工作所當然，否則公司何須設有在管理上原具控制功能
      之稽核部門，而銀行業除直接須面對客戶之部門員工外，
      尚非特別強調每一勞工提供勞務時之主觀態度，或其間須
      有特別之信賴關係，故其尚無勞工未盡主觀能力將使其勞
      務喪失意義或無法期待一合理之雇主繼續該契約之情事，
      況原告提供服務之品質已為被告總公司評為表現優異而經
      肯定，且其亦無經手金錢之清廉疑問問題，原告在客觀上
      自無不能勝任其工作之事由存在，其應不符勞基法第11條
      第5款應有之定義要件甚明。
  (7)、被告以原告主觀上有不能勝任之事實終止勞動契約是否適
      法？
      勞工不能勝任工作者縱採主客觀兼容之說而認應包括勞工
      主觀上「能為而不為」、「可以做而無意願做」之違反忠
      誠履行勞務給付之義務者，惟原告上開所涉者均為人事有
      關之人際關係，或其是否遭不公平對待、該分行逾法定下
      班時間工作而應否補償所衍生問題，此與雇主所特重之工
      作績效有關「目標達成」考評方面原屬無涉，且原告於此
      之績效更屬優良，其於工作方面並無「能為而不為」、「
      可以做而無意願做」之情事，而其有關「職場行為」方面
      在公司導向、政策支持與維持、溝通、人際關係等項雖均
      有未當之舉，惟績效考核原為企業對其員工在過去某一段
      時間內之工作表現或完成某一任務後所做的貢獻度之評核
      ，並對其所具有之潛在發展能力作一判斷，以瞭解其將來
      在執行業務之適應性及前瞻性，作為調整薪資及考慮升遷
      、獎懲的依據，亦即係對企業內員工之能力、工作表現、
      資質及態度等的相對價值予以客觀而有系統的評鑑，該制
      度之作用不但係作為處理獎懲、人力異動、薪資調整、教
      育訓練及業務改善等之依據，其亦可激勵員工之工作情緒
      ，進而提高組織士氣，即其在行政目的上當可用來淘汰不
      適任之冗員以達「人適其職」的理想，然其在現代管理學
      上之更大目的，乃在於發展目的之使企業或員工明瞭其工
      作的優點與缺點以提昇員工工作之滿足感與勝任感，並使
      員工瞭解自己之工作缺陷而加以改善使增進績效，企業並
      可依此作為訓練與發展之依據、指標，以及研究目的之作
      為各種人力研究的佐證、研究測驗效度、其他遴選方法效
      果的工具，或用來維持員工工作水準、協助主管用來觀察
      員工行為，是在評估考核結果後，組織即應分析其確切原
      因所在，並進一步提出改善方案以達到真正的績效，故原
      告於96年上半年之考核結果雖主因「職場行為」之人事問
      題而考列5等第，然基於現代企業績效考核制度之最大目
      的乃在激勵、增進員工之士氣、能力以創造組織更大之績
      效而非單僅適於淘汰員工之作用，是勞工偶有考核結果不
      盡理想者，除其經協助仍無法改善而再次如此，或其能力
      、態度確有無法期待雇主應再繼續該勞動關係之可能性的
      情況下，採取管理措施之給予協助改進缺陷、再受教育訓
      練以求發展，或予適當之懲戒如記過、調職、降職等手段
      而予其改進缺點之再一次機會，應屬考績制度合理性原則
      之適當要求，且如此始符勞基法之立法本旨，並適當考量
      企業經營之自由與保障勞工權益間之平衡，則以原告之上
      開情況並非係其客觀能力存有不足，且亦僅經一次之考核
      結果未佳，在被告公司組織之運作及主管之領導亦可能存
      有缺陷之情況下，以運用績效制度之合理性要求，考量原
      告有關人和之基本問題，改進其與人相處之能力以增進組
      織的和諧，或為適當之調整職務、調職，應較逕為資遣原
      告而不予其再次機會證明錯殺之舉更為公允且符勞基法立
      法之期待，況依被告所頒「績效評核暨獎金核發辦法」第
      16條亦係規定「得」予資遣而非「應」予資遣，顯見被告
      於其考績制度亦非絕無彈性，否則豈有他行經理認原告為
      適任，其卻不能見容於此地之理，而被告係一具全國性組
      織之民營大銀行，其在全省各地原廣設有諸多分行及單位
      ，以原告於系爭考評前即已由十一職等之主管職遭主管逕
      調為「營業廳經理」即大廳引導員亦為其所接受，縱被告
      位高雄地區之各分行、單位於斯時並無適其職等之職缺，
      以其專業能力，應不可能無任何可為懲戒降調，或適其稽
      核專業、教育訓練之職缺存在，被告應不得以原告拒絕調
      任無任何地緣關係之台中地區分行的職務，即以為其已盡
      考績合理性要求之條件，則原告所為既應未符勞工不能勝
      任工作之要件，且其亦無不能期待雇主之被告再繼續該勞
      動關係之可能性，而被告並未盡其考績合理性要求之予其
      改進機會的迴避措施，被告主張原告有不能勝任工作之情
      事而終止兩造間之勞動契約逕予資遣，此應未符法定要件
      而非適法，兩造間之勞動關係依法自仍存在，被告所辯尚
      無足採。
  (二)、原告於回復工作前可得請求之報酬金額？
      按僱用人受領勞務遲延者，受僱人無補服勞務之義務，仍
      得請求報酬，民法第487條前段定有明文。本件被告以原
      告不能勝任其所擔任之工作而終止兩造間之勞動契約係屬
      違法，兩造間之勞動關係仍屬存在業如前述，則兩造依此
      自仍應依原勞動契約履行其權利義務，惟本件係被告非法
      之解雇而否認其與原告間之僱傭關係存在，堪認被告已有
      預示拒絕原告給付勞務之意思，則被告既預示拒絕原告為
      勞務之給付，亦不分派其應提供勞務之方式，原告未為勞
      務之提供即非有可歸責於己之事由，原告於被告否認其間
      之僱傭關係，並拒絕其續行提供勞務而預示拒絕受領之意
      思後，其訴請本院含確認兩造間之僱傭關係存在之訴在內
      的請求給付報酬，此之起訴自已可視為隨時準備勞務給付
      之通知，參諸民法第234條、第235條、第487條前段之規
      定，被告就此自應負受領遲延責任，原告則無補服勞務之
      義務，且仍得請求報酬。經查，原告遭資遣前之每月薪資
      為本薪58,180元、伙食津貼1,800元，且每月固定於當月
      16日發放，另每年春節前被告並均固定發放2個月之春節
      獎金已如上述，而被告就年終獎金之發放，於所頒上開「
      績效評核暨獎金核發辦法」第8條則定以其基數依據當年
      度金控之整體獲利狀況暨所屬事業單位目標達成狀況，及
      員工全年度績效評核結果及職等訂定之，而個人績效經評
      等為4或5等者不予核發年終獎金等語，是本件原告於被告
      非法資遣以致其勞務受領遲延期間所應得請求之報酬，以
      其原領之伙食津貼業具經常性給付之性質而與本薪部分均
      屬工資之範疇，被告於此之項目、金額自當均應如數按月
      給付，惟年終獎金係企業為獎勵員工全年工作之辛勞所給
      予之非經常性給與，且如上開規定一般，現之企業亦均係
      以之與考績制度為結合以論功行賞，無實際勞務提供者，
      因無任何績效，於此自應不得領取始得與辛勤工作者為區
      隔以符公允，則以原告於96年上半年度既經適法評為5等
      第，其於該年度依規定本不得核發，而原告之遭資遣雖屬
      違法，然其於此期間既無實際勞務之提供且無績效評核，
      在年終獎金尚非工資之一部，且具績效意義的情況下，其
      於此自不得請求領取始符年終獎金之目的，今原告既先請
      求自96年11月1日起至97年2月底止之積欠薪資，此總額計
      239,920元及其遲延利息部分自應予准許，而原告就其起
      訴後之將來薪資請求部分既僅請求計至99年10月31日止，
      以本院所得認定及判決效力所及之範圍應至被告准原告復
      職之日止，依本件訴訟流程進行之可能時日，此部分之聲
      明應已得確定且無不能執行之虞，此部分亦應予以准許，
      其逾此範圍外之年終獎金部分則應予駁回。
  (三)、原告得否請求逾下班時間以後為作業活動之加班費？
      本件原告主張其自94年5月23日起至94年11月2日止、94年
      11月3日起至96年1月24日止分於北高雄分行、苓雅分行每
      日從事日結、點庫關庫作業，96年3月15日起至96年5月21
      日止會在苓雅分行開會、上課及進行自行查核之加班工作
      ，依被告所提金庫日誌上載「關庫時間」計算，於此前已
      加班434小時，被告應給付分段加班費142,413元云云，惟
      被告所訂「差假管理辦法」第14條乃規定：「員工每日應
      於加班前登錄加班申請，並經單位主管確認同意始得加班
      。」等語已如上述，而原告於94年10月間曾依上開規定申
      請加班8、2.5小時，並經被告給付加班費，後原告則於96
      年5月28日一次送出自96年3月16日起至5月17日止之加班
      申請，此有被告所提加班紀錄表在卷可稽，且為原告所不
      爭執，是被告就員工之加班既早已著有統一之規定，且為
      原告所已知，其就雇主之被告就其工作內容、方式、差勤
      等應注意事項所訂共通適用之工作規範自須一體遵循，而
      被告為此規定者，應係考量整體企業員工之加班如未有所
      審核節制，將無限制地大幅增加企業人事成本之負擔，且
      組織亦得循此一審核方式得知員工之工作、負擔狀況以為
      人力的調整，而原告於上開期間既均未於加班前登錄加班
      之申請，其單位主管即無從加以確認而予同意，則無論原
      告於上開行庫在法定下班時間後所從事之日結、點庫關庫
      作業、開會、上課及進行自行查核等工作，其實質上是否
      屬勞工處於提供勞務之狀態而應予計入工時，在被告已就
      加班作業訂有一定程序之情況下，原告既未循此已知之工
      作規則事先提出申請（如程序符合而遭拒，此在嗣後即得
      由法院判斷該期間是否屬於工時而應予補給），不論其具
      體原因為何，其於當時既未備企業主已定之程序，於此應
      視為原告於該時後均已默示拋棄其可得之請求，否則如各
      員工均可如是於5年之時效期間內任意提出，企業之支出
      帳目將可能因此嗣後且無從預料何時出現之請求而無法確
      定，進而影響其收支結算及股息、紅利等之分配，原告於
      其遭資遣後始得提出此部分之請求應屬無據。至原告於其
      主張之在法定下班時間後從事日結、點庫關庫作業、開會
      、上課及進行自行查核等工作，其實質上是否屬勞工處於
      提供勞務之狀態而應為如何之處理，此於勞動關係存續期
      間原得請求依勞資爭議之調解程序或請求主管機關為勞動
      檢查以為解決，附此敘明。
五、綜上所述，原告於系爭考核前確有被告所指11項之考評情事
    ，且被告以上開事實列原告之上半年考核為5等第亦屬適當
    ，而如不論主觀原因，原告亦有擅自影印公司客戶資料攜帶
    回家、未經准假擅離職守、侮辱主管等特殊事項，惟被告並
    不得逕以原告所為業符其頒「績效評核暨獎金核發辦法」之
    規定而逕為資遣，而原告在學識、能力、技術上均無任何不
    能勝任其工作之客觀情事其應不符勞基法第11條第5款原應
    有之定義要件，且其所涉上開事由亦無不能期待雇主之被告
    再繼續該勞動關係之可能性，惟被告並未盡其考績合理性要
    求之予其改進機會的迴避措施，被告主張原告有不能勝任工
    作之情事而終止兩造間之勞動契約逕予資遣，此應未符法定
    要件而非適法，兩造間之勞動關係依法自仍存在，原告於被
    告非法資遣以致其勞務受領遲延期間所應得請求之報酬即本
    薪、伙食津貼部分，被告當均如數按月給付，惟年終獎金部
    分則因原告並無實際勞務之提供且無績效評核而不得受領，
    另原告並未循被告已訂之加班規則於事先提出加班申請，其
    於當時既未備企業主已定之程序，於此應視為於該時後均已
    默示拋棄其可得之請求，被告於此後自無須給付其所主張之
    加班費，從而原告依勞基法所定請求被告應給付239,920元
    及自起訴狀繕本送達之翌日即97年4月4日起至清償日止，按
    年息5%計算之利息，並應自97年3月l日起至99年10月31日止
    ，按月給付59,980元，且依序自當月l7日起至清償日止按年
    息5%計算之利息，依法即無不合，自應予以准許，其逾此範
    圍外之請求則為無據，應併予駁回。
六、本件兩造均陳明願供擔保聲請准為或免為假執行之宣告，經
    核均無不合，爰就原告勝訴部分分別酌定相當之擔保金額准
    許之，至原告敗訴部分，其假執行之聲請即失所依附，自應
    予以駁回。
七、本件為判決基礎之法律關係已臻明確，兩造其餘之攻擊防禦
    方法核與判決結果不生影響，毋庸一一論列，併此敘明。
八、據上論結，本件原告之訴為一部有理由，一部無理由，合依
    民事訴訟法第79條、第390條第2項、第392條，判決如主文
    。
中    華    民    國    98    年    10    月    20    日
                       民事勞工法庭    法  官  黃宏欽
正本係照原本作成。
如不服本判決，應於送達後20日內，向本院提出上訴狀並表明上
訴理由，如於本判決送達前提起上訴者，應於判決送達後10日內
補提上訴理由書（須附繕本）。
中    華    民    國    98    年    10    月    20    日
                                       書記官  張家瑜

司法院資訊處製作；財團法人民間司法改革基金會備份。
